最高法院刑事判決　　　　　　一○○年度台上字第五九一一號
上　訴　人　台灣高等法院檢察署檢察官
被　　　告　蘇伯暖
上列上訴人因被告業務過失致人於死案件，不服台灣高等法院中
華民國一○○年六月七日第二審更審判決（一○○年度重上更(三)
字第三九號，起訴案號：台灣士林地方法院檢察署九十二年度偵
字第六二五○號），提起上訴，本院判決如下：
    主  文
上訴駁回。
    理  由
按刑事訴訟法第三百七十七條規定，上訴於第三審法院，非以判
決違背法令為理由，不得為之。是提起第三審上訴，應以原判決
違背法令為理由，係屬法定要件。如果上訴理由書狀並未依據卷
內訴訟資料，具體指摘原判決不適用何種法則或如何適用不當，
或所指摘原判決違法情事，顯與法律規定得為第三審上訴理由之
違法情形，不相適合時，均應認其上訴為違背法律上之程式，予
以駁回。本件原判決係以檢察官公訴意旨略稱：被告蘇伯暖自民
國九十二年二月六日起，在台北市○○區○○街一六○號四樓住
處，受呂思偉、陳如瑩夫婦之聘僱，擔任二人之女呂品萱（九十
二年一月四日生）之褓姆，每月薪資新台幣（下同）二萬二千元
，為從事褓姆業務之人。其應注意呂品萱出生尚未滿二個月，睡
覺時無法自行掀開被褥等物保持呼吸通暢，於晚上睡眠時，應隨
時注意呂品萱口、鼻有無遭被褥等物覆蓋而無法呼吸，以防止堵
塞呼吸通道無法呼吸而有窒息死亡之虞，其亦明知覆蓋呂品萱之
棉被（一○○乘一三○公分）較嬰兒床（內緣五六乘一○○公分
）尺寸大，棉被置於嬰兒床內時，造成嬰兒活動空間益顯狹窄，
更應小心謹慎，於九十二年二月二十六日凌晨二時至三時許，其
能注意竟疏未注意及此，致呂品萱口鼻遭被褥覆蓋無法呼吸而窒
息死亡。惟被告非但未即時察覺，於同日五時三十分許起身查看
時，竟仍未注意觀察呂品萱臉色氣息，迄六時三十分許查看時，
始發現異狀並送馬偕紀念醫院急救，惟因被告未立即送醫，延誤
就醫時間，致呂品萱終因窒息不治死亡，因認被告涉犯刑法第二
百七十六條第二項業務過失致人於死罪嫌。經審理結果，認為不
能證明被告犯罪，因而撤銷第一審科刑之判決，改判諭知被告無
罪，已詳敘其調查、取捨證據之結果及認應為無罪判決之心證理
由。就形式上觀察，原判決要無採證認事違背經驗法則、論理法
則或理由不備等足以影響判決結果之違背法令情形。原判決於理
由內已依憑台灣兒科醫學會曾於他案函覆原審法院載稱：目前通
認的嬰兒猝死症候群的定義是：「一歲以下嬰兒突然死亡，且經
過完整病理解剖、解析死亡過程並檢視臨床病史等詳細調查後仍
未能找到死因者。」，在發展中國家，據統計報告，每一千名活
產兒中約○．八名可能發生，台灣估計為一千名活產兒中約有一
．五名，好發於二個月至四個月大嬰兒，亦為該年齡層兒童的最
常見死因之一。嬰兒猝死症候群常在嬰兒睡覺時發生，其致病機
轉不明，但目前最可能的解釋，係環境因素加上先天體質因素交
互作用所致，據研究統計，因嬰兒猝死症候群死亡的個案，雖致
病機轉不明，但在解剖病理時約有六成至九成個案發現有胸腺、
肋膜或心外膜的出血點；此外亦常見有嬰兒猝死時因心臟功能喪
失而致的肺臟充血及水腫；而發生時亦常見有泡沫或帶血的口鼻
分泌液等語，及卷附Marie Valdes-Dapena,MD所著「嬰兒猝死症
：病理學發現」一文，其中在標題為「嬰兒猝死症驗屍的典型發
現」記載，典型之嬰兒猝死症，其驗屍可能觀察到之巨觀及微觀
特徵，包括外部檢驗：在鼻孔有少量黏稠、水狀或血之液體，嘴
唇、指甲床呈現青紫色，內部檢驗：胸腺、肋膜和心包膜有點狀
出血，肺充血及肺水腫、心臟有液狀血。文中且稱嬰兒猝死症孩
童之很多肺泡常有水腫液，有時分散的群集還會有一點血液，當
肺在死後收縮，肺中液體會從氣管、喉、最後鼻子被擠出呼吸道
等語；上述資料所載內容，核與被害人於案發當日上午七時零三
分送至馬偕紀念醫院急救期間，自其口中（抽）冒出大量粉紅色
泡沫液及證人陳標乾、陳明宏就其等相驗、解剖鑑驗被害人屍體
所見點狀出血及肺水腫等情形相符合。佐以鑑定證人法醫師高大
成、小兒科醫師何文佑、急救醫師陳如欣於第一審審理時之供證
，認本件被害人不能排除為嬰兒猝死症之個案。並說明台灣士林
地方法院檢察署檢驗員陳標乾雖於第一審審理時到庭證稱嬰兒猝
死症與窒息死亡可由屍斑來判斷。發紺由缺氧造成，呼吸道先缺
氧才會造成暗紅色的屍斑；嬰兒猝死症之屍斑呈暗褐色。判定窒
息死亡是依據屍斑、舌尖吐出齒齦為主。嬰兒猝死症可能會有發
紺、但是舌尖不會挺出齒齦、屍斑顏色也不同等語。然依何文佑
醫師之證述與上開「嬰兒猝死症：病理學發現」一文，其中在標
題為「分辨兒童虐待和SIDS（即嬰兒猝死症）」乙節中載稱「在
驗屍時，要分辨是意外或故意用柔軟物體導致窒息還是SIDS是不
可能的，兩者的外觀和微觀發現都一樣」等語，相互吻合，認仍
不能僅以被害人死後屍斑之顏色及舌尖是否挺出齒齦之外觀，逕
行排除嬰兒猝死之可能性。另證人即鑑定人陳明宏於原審法院第
二次更審審理時證稱睡眠中自動停止呼吸與外力無關，廣義上還
是窒息，雖然呼吸道沒有發現狹窄或阻塞，但因自發的呼吸動作
停止使得呼吸道的氣體缺乏推動的力量，同樣地造成氣體無法交
換，導致窒息結果，若有確切的睡眠中自動停止呼吸的病歷紀錄
，解剖報告可能直接以睡眠中呼吸自動停止作為死因之診斷，不
會記載窒息的死因。本件雖不能完全排除睡眠中自然停止呼吸而
死亡，但此種可能性比較低，製作法務部法醫研究所鑑定書時，
沒有考慮這樣低的機會。依伊過去累積解剖案例經驗與本件解剖
結果發現來說，沒有發現睡眠中自然呼吸停止的表徵，外力造成
窒息死亡的機會要比睡眠呼吸自然停止可能性要高很多，相關卷
證呈現被害人死亡時，周圍環境有外力發生呼吸道阻塞窒息風險
之可能，因為上開二個原因，而認定外力造成窒息死亡，而不採
用可能較低之睡眠自然停止為死亡原因等語，亦無法絕對排除其
他死因（如睡眠自動停止呼吸）的可能性，僅係以可能性較高之
外力或外物阻塞呼吸而窒息作為判定被害人死亡原因。渠於第一
審審理時且證稱法務部法醫研究所鑑定書上，關於被害人死亡原
因載稱窒息原因可能因為柔軟被褥枕頭壓覆臉部所造成等語，乃
係其個人之推測，超過伊應該（鑑定）的範圍等語。原判決對此
復以被害人呂品萱係九十二年一月四日出生之嬰兒，九十二年二
月二十六日死亡時僅近二個月大，完全無自己翻身的能力，而依
上開法醫研究所解剖推測呂童的死亡時間為凌晨二時至三時許，
呂童既無法翻身移動，又如何突然遭被褥覆蓋口鼻而窒息死亡，
亦屬殊難想像。因認公訴人以被告應注意能注意而疏未注意，致
被害人口鼻遭被褥覆蓋無法呼吸而窒息死亡，尚乏實據，而為有
利被告之認定。所為無罪之論斷，要無悖於經驗與論理法則。而
法醫師高大成、醫師何文佑二人在（法）醫學專業之學經歷、背
景除經被告之選任辯護人於第一審具狀陳明外，渠二人嗣於第一
審審理到庭結證之初，亦先經審判長對此加以調查、訊明無誤，
檢察官對之並無意見，且就相關待證事項對渠等行交互詰問，為
充分之調查。則原審經合法調查後，本於該二證人之供證，資為
取捨論斷之判斷依據，尚難指其採證違法，或有何證據調查職責
未盡之違誤。又陳明宏、陳標乾於第一審及原審法院審理時雖稱
被害人口鼻如遭枕頭等物遮覆窒息死亡，其呼吸道內留存之棉絮
，可能在急救清理呼吸道時被抽出，或因死後冰存至解剖時時間
上之延遲，而無法發現等語，然此僅係該二證人推測性之說詞，
檢察官既不能舉證證明本件被害人之死亡，係遭棉被枕頭等物遮
覆口鼻窒息所致，即不能以上開二證人推測性之說詞，認係對被
告不利之證據。原審對此未特加說明不採之理由，應無判決理由
不備之違誤。至被害人雖非早產、出生經過急救、出生體重過輕
，或體重與懷孕週數不成比例之嬰兒，非屬何文佑醫師所稱睡眠
中停止呼吸之高危險群，然究不能因之完全排除有嬰兒猝死症之
可能，即不能認此係對被告不利之證據，原判決未說明不採之理
由，亦難認有理由不備之違失。又原判決已就起訴書所指被告所
涉業務過失致人於死事實之有無予以論斷說明，且依上開鑑定書
記載，以被害人胃內殘留食物判斷，其死亡時間距最後一次進食
在二小時左右，即約案發當日凌晨二至三時間死亡。則以公訴意
旨所指案發當天上午五時三十分許被告起身查看及當日上午六時
三十分發現異狀將之送醫時，被害人應已死亡，要無因延遲送醫
致生死亡之疏虞可言。原判決對此雖未特加說明，然於原審無罪
判決結論，不生影響，亦無已受請求事項未予判決之違法。是檢
察官上訴意旨以上情指原判決違背法令，核與法律規定得為第三
審上訴理由之違法情形不相適合。而其餘上訴意旨，或係就屬原
審採證論斷職權之行使及原判決已說明事項，徒憑己見，任意指
摘，或就同一卷證為不同之評價論斷，均不能認係適法之第三審
上訴理由。依上揭說明，本件上訴違背法律上之程式，應予駁回
。
據上論結，應依刑事訴訟法第三百九十五條前段，判決如主文。
中    華    民    國  一○○  年    十    月  二十八  日
                      最高法院刑事第八庭
                          審判長法官  黃  一  鑫  
                                法官  張  春  福  
                                法官  林  勤  純  
                                法官  李  錦  樑  
                                法官  宋  明  中  
本件正本證明與原本無異
                                      書  記  官  
中    華    民    國  一○○  年   十一   月    三    日
                                                       s